臺灣高雄地方法院刑事判決　　　　　　　 96年度易字第271號
公　訴　人　臺灣高雄地方法院檢察署檢察官
被　　　告　乙○○
上列被告因詐欺案件，經檢察官提起公訴（95年度偵字第27343號）
，本院判決如下：
    主  文
乙○○犯幫助詐欺取財罪，處有期徒刑伍月，如易科罰金，以新
台幣壹仟元折算壹日。
    事  實
一、乙○○可預見將自己金融帳戶提供他人使用，可能幫助他人
    遂行詐欺取財之犯罪目的，竟仍以縱有人以其金融帳戶實施
    詐欺取財犯行，亦不違背其本意之幫助犯意，於民國95年7
    月24日某時，向高雄武廟郵局申辦其所有之高雄義民郵局帳
    號：00000000000000號帳戶之網路轉帳功能後，旋即於同日
    中午某時，在高雄市○○路某處郵局前，將上開郵局帳戶帳
    號之存簿及印章，提供予一真實姓名、年籍不詳之成年男子
    ，而容任該名男子所屬之詐騙集團成員使用上開帳戶遂行犯
    罪。嗣該詐騙集團成員，即共同基於意圖為自己不法所有之
    詐欺取財犯意，於同年月28日9 時許，以電話向丁○○佯稱
    為監理站人員，其有1 筆交通罰鍰新台幣（下同）36,000元
    未繳，且其所有車牌號碼8Q-6818 號自小客車涉嫌肇事逃逸
    云云，經丁○○表示名下並無該輛自小客車，該佯稱為監理
    站人員者乃將丁○○轉接予一自稱為交通隊隊長之人，該人
    並稱在上開自小客車內發現丁○○名義之人頭帳戶，嗣再轉
    接給自稱地檢署書記官之人，要求丁○○清空名下帳戶資金
    ，致丁○○不疑有他，陷於錯誤，而於同日10時30分許，在
    台北縣鶯歌鎮鶯歌郵局，依該集團指示匯款4 萬元入上開帳
    戶內，並即遭提領一空。
二、案經高雄市政府警察局三民第二分局報請台灣高雄地方法院
    檢察署檢察官偵查起訴。
    理  由
一、按被告以外之人於審判外之言詞或書面陳述，除法律有規定
    者外，不得作為證據，刑事訴訟法第159 條固定有明文，惟
    被告以外之人於審判外之陳述，雖不符同法第159 條之1 至
    之4 規定，而經當事人於審判程序同意作為證據，法院審酌
    該言詞陳述或書面陳述作成時之情況，認為適當者，亦得為
    證據。又當事人、代理人或辯護人於法院調查證據時，知有
    第159 條第1 項不得為證據之情形，而未於言詞辯論終結前
    聲明異議者，視為有前項之同意，此亦據同法第159 條之5
    規定甚明。查證人丁○○於警詢中之陳述，為被告以外之人
    於審判外之言詞，屬於傳聞證據，卷附中華郵政股份有限公
    司高雄義民郵局帳戶申請資料、客戶基本資料及客戶歷史交
    易清單、內政部警政署反詐騙案件紀錄表、台北縣政府警察
    局三峽分局鶯歌分駐所受理詐騙帳戶通報警示、詐騙電話斷
    話簡便格式表、台北縣政府警察局三峽分局鶯歌分駐所受理
    各類案件紀錄表、台北縣政府警察局受理刑事案件報案三聯
    單、中華郵政股份有限公司高雄郵局95年11月13日高營字第
    09 52004046 號函暨附件、臺灣郵政股份有限公司高雄郵局
    96年4 月18日高營字第0962001286號函暨附件，均為被告以
    外之人於審判外之書面陳述，惟檢察官及被告乙○○於本院
    準備程序及審判程序中均未對於上開證據爭執證據能力，並
    同意於本院審理中引為證據，本院審酌上開言詞及書面陳述
    作成時之證據取得過程並無瑕疵，且與待證事實具有關連性
    等情況，認為適當，應認依刑事訴訟法第159 條之5 第1 項
    之規定，得為證據，而有證據能力。
二、訊據被告矢口否認有何幫助詐欺取財犯行，並辯稱：伊係因
    母親丙○○○欲匯款500 元至上開郵局帳戶，乃於95年7 月
    22日先行更換舊存簿，並因看到報紙廣告，為辦理貸款，而
    於同年月24日辦理網路帳號後，將上開郵局帳戶存簿、印章
    交付予一不詳姓名、年籍之成年男子，伊並不知對方係要用
    以詐騙他人金錢，事後察覺有異，向郵局辦理停用才發現已
    遭列為警示帳戶云云。惟查：
  (一)上揭高雄義民郵局帳號：00000000000000號之帳戶係由被告
    所開設，業據被告自承在卷，並有中華郵政股份有限公司高
    雄義民郵局帳戶申請資料、客戶基本資料及客戶歷史交易清
    單各1 份在卷可佐（警卷第7 、8 、9 頁），堪認屬實。又
    上揭被害人丁○○於上述時間遭詐騙，並由詐騙集團成員提
    供前開之郵局帳戶供以匯款，被害人丁○○並於匯款4 萬元
    入上開郵局帳戶後，即遭提領一空之事實，亦據被害人丁○○於警詢指述綦詳，復有內政部警政署反詐騙案件紀錄表、
    台北縣政府警察局三峽分局鶯歌分駐所受理詐騙帳戶通報警
    示、詐騙電話斷話簡便格式表、台北縣政府警察局三峽分局
    鶯歌分駐所受理各類案件紀錄表、台北縣政府警察局受理刑
    事案件報案三聯單、臺灣郵政股份有限公司高雄郵局96年4
    月18日高營字第0962001286號函暨附件各1 份在卷可稽，足
    證被告上開帳戶確已遭詐騙集團成員用以當作詐騙被害人所
    得之匯款帳戶甚明。
  (二)被告固辯稱伊於95年7 月22日更換上開郵局帳號之存簿係因
    其母即證人丙○○○欲匯款500 元至其帳戶云云，證人丙○○○亦於本院審理中證稱：伊有匯款1 次500 元至被告所有
    之高雄義民郵局帳戶，但被告說沒收到，被告說存簿遺失，
    又去申請一本新存簿，被告更換新存簿後，伊並未再匯款，
    伊事後亦未去查詢匯款之500 元有無匯錯帳戶等語（本院96
    年5 月7 日審判筆錄第4 至6 頁），前揭證述與被告於本院
    準備程序期日所供：伊母親當時要寄500 元給伊，後來沒有
    給（本院卷第17頁）之詞，已有所出入，且被告供稱係因證
    人丙○○○要匯款才去更換存簿，然依證人丙○○○上開證
    詞，被告更換存簿係伊匯款後因存簿遺失才重新申領者，彼
    此之說詞亦相互矛盾，況證人丙○○○若果有匯款500 元至
    被告上開郵局帳戶，上開帳戶之交易資料中必有此筆匯款紀
    錄，然經本院查詢被告上開郵局帳戶自95年1 月1 日至96年
    4 月10日之交易資料，在95年7 月22日被告更換新存簿前，
    僅95年6 月21日郵局結算利息時有29元之結存金額（參本院
    卷附臺灣郵政股份有限公司高雄郵局96年4 月18日高營字第
    0962001286號函暨附件），此外別無其他交易或匯款資料，
    足見證人丙○○○並無匯款入被告上開郵局帳戶，縱認證人
    丙○○○當初匯錯帳戶，然證人丙○○○在自陳當時經濟狀
    況不好之情況下，於被告未收到該筆匯款時，竟未向郵局查
    詢，顯有違經濟拮据者錙銖必較之經驗法則。又被告自承於
    95年7 月24日即已申辦網路帳號，並將存簿、印章交付他人
    使用，則被告甫更換新摺2 日即迅將之交付他人使用，無懼
    證人丙○○○事後若有匯款，該匯款可能遭持有存簿、印章
    之人提領，此舉亦與常理相違，是被告辯稱上開更換新摺之
    舉係為供母親匯款一節，顯不足採信。況被告既於95年7 月
    24日即已將存簿、印章交付他人使用，其於同年月22日更換
    存簿之目的為何，與本案並無相關，合先敘明。
  (三)又被告於本院準備程序期日中原供稱當時係欲辦理貸款50萬
    元（本院卷第17頁），嗣於本院審判期日改稱：欲辦理貸款
    30萬元（本院96年5 月7 日審判筆錄第1 頁），前後所述已
    有矛盾，且縱認其所供為辦理貸款而交付前揭帳戶存簿屬實
    ，然金融存款帳戶，事關存戶個人財產權益之保障，其與存
    戶印鑑章結合，專屬性、私密性更形提高，除非本人或與本
    人具密切關係之人，否則難認有何理由可自由流通使用該存
    簿、印章；一般人亦均有應妥為保管存簿、印章，以防止存
    摺被他人冒用之認識，縱有特殊情況偶將存簿、印章交付他
    人之需，亦必深入瞭解其用途後始行提供使用，且存簿、印
    章等有關個人財產、身分之物品，如淪落不明人士手中，極
    易被利用為與財產犯罪有關之犯罪工具，此乃吾人日常生活
    之經驗與事理。而被告自承為國中畢業，自畢業後即從事汽
    車美容工作迄今，則依其學、經歷，並非毫無社會經驗或智
    識之人，其欲貸款未依一般正常管道親自前往金融機構為之
    ，單僅由報紙廣告，未究明實情，即輕信而將自己之存簿、
    印章交付予一姓名、年籍不詳之成年男子，且其上開帳戶內
    僅餘29元，除此之外，被告並無提供任何之資力證明，欲以
    此申辦信用貸款，形式上已屬可議，且被告尚稱代辦之人表
    示無需任何手續費等語（本院卷第17頁），則本於其生活經
    驗及智識亦得輕易判斷其中有偽，是被告亦自承當時也不確
    定可否辦貸款下來，也有擔心帳戶是否會遭擅自使用等語（
    本院卷第17頁、本院96年5 月7 日審判筆錄第13頁），惟其
    卻仍將上開郵局帳戶存簿、印章逕自交付該不知名之男子使
    用，顯有預見縱有人以其上開帳戶實施詐欺犯罪，隱瞞非正
    當資金之進出流程及行為人身分，以避免遭查獲等情，亦不
    違背其本意之不法意圖至明，是亦無礙其幫助詐欺犯行之認
    定。本案事證明確，被告上開犯行，堪以認定。
  (四)刑法上之幫助犯，係對於犯罪與正犯有共同之認識，而以幫
    助之意思，對於正犯資以助力，而未參與實施犯罪之行為者
    而言，迭據最高法院著有75年度臺上字第1509號、84年度臺
    上字第5998號及88年度臺上字第1270號判決意旨可供參照。
    是以，如未參與實施犯罪構成要件之行為，且係出於幫助之
    意思提供助力，即屬幫助犯，而非共同正犯。本案被告提供
    其所有上開郵局帳戶存簿、印章予一不詳姓名、年籍之成年
    男子使用，使該人所屬之詐騙集團成員得基於詐欺取財之犯
    意而向被害人丁○○詐取財物，並以被告所提供之郵局帳戶
    供作指定匯款之帳戶以規避檢警機關之追緝，遂行其詐欺取
    財之犯行，是被告提供帳戶連同存簿、印章供人使用之行為
    ，僅對於該員遂行詐欺取財犯行，資以助力，揆諸上開判決
    意旨，自應成立幫助詐欺取財罪。
三、核被告所為，係犯刑法第30條第1 項前段、第339 條第1 項
    之幫助詐欺取財罪。被告幫助他人犯詐欺取財罪，爰依刑法
    第30條第2 項之規定，按正犯之刑減輕之。本院爰審酌被告
    任意將其所有之上開郵局帳戶提供他人使用，不顧該帳戶可
    能遭他人用以作為犯罪工具，逃避犯罪之查緝，嚴重破壞社
    會治安及有礙金融秩序，助長犯罪歪風，並增加追緝犯罪及
    被害人尋求救濟之困難，且犯後飾詞狡辯，態度惡劣，毫無
    悔意，惟念及被告5 年內未曾受有期徒刑以上刑之宣告，有
    台灣高等法院被告前案紀錄表1 份在卷可稽，並其犯罪動機
    、手段、目的及被害人損失金額等一切情狀，量處如主文所
    示之刑，並斟酌被告為國中畢業、家境勉持等情，併諭知易
    科罰金之折算標準，以資儆懲。
據上論斷，應依刑事訴訟法第299 條第1 項前段，刑法第30條第
1 項前段、第2 項、第339 條第1 項、第41條第1 項前段，刑法
施行法第1 條之1 規定，判決如主文。
本案經檢察官甲○○到庭執行職務。
中　　華　　民　　國　　96　　年　　5 　　月　　21　　日
                  刑事第十六庭審判長法  官  黃惠玲
                                    法  官  蔣志宗
                                    法　官  郭宜芳
以上正本證明與原本無異。
如不服本判決，應於判決送達後10日內，向本院提出上訴狀。
中　　華　　民　　國　　96　　年　　5 　　月　　21　　日
                                    書記官  陳素徵
附錄本案論罪科刑法條全文：
中華民國刑法第339條
（普通詐欺罪）
意圖為自己或第三人不法之所有，以詐術使人將本人或第三人之
物交付者，處5 年以下有期徒刑、拘役或科或併科1 千元以下罰
金。
以前項方法得財產上不法之利益或使第三人得之者，亦同。
前二項之未遂犯罰之。
中華民國刑法第30條
（幫助犯及其處罰）
幫助他人實行犯罪行為者，為幫助犯。雖他人不知幫助之情者，
亦同。
幫助犯之處罰，得按正犯之刑減輕之。
